ACORDAO-COMPLETO-2500282

ACÓRDÃO 11478/2021 ATA 30/2021 - PRIMEIRA CÂMARA

VISTOS, relatados e discutidos estes autos que tratam de pedido de reexame interposto por Ivêta Maria de Brito Gomes em face do Acórdão 5326/2021-TCU-Primeira Câmara, por meio do qual esta Corte de Contas considerou ilegal o ato de pensão militar emitido em favor da recorrente;
ACORDAM os ministros do Tribunal de Contas da União, reunidos em Sessão da 1ª Câmara, ante as razões expostas pelo relator e com fundamento nos arts. 33 e 48 da Lei 8.443/1992, em:
9.1. conhecer do presente pedido de reexame para, no mérito, negar-lhe provimento;
9.2. dar ciência desta deliberação à recorrente e ao Comando do Exército.

Pedido de reexame interposto em face de decisão que considerou ilegal a pensão militar emitida em favor da recorrente.

Primeira Câmara

Comando do Exército.

3. Recorrente: Ivêta Maria de Brito Gomes (XXX.546.193-XX).

Jorge Oliveira.

13.1. Ministros presentes: Walton Alencar Rodrigues (Presidente), Vital do Rêgo (Relator) e Jorge Oliveira.
13.2. Ministro que alegou impedimento na Sessão: Jorge Oliveira.
13.3. Ministro-Substituto convocado: Marcos Bemquerer Costa.
13.4. Ministro-Substituto presente: Weder de Oliveira.

ACORDAO-COMPLETO-2515241

Acórdão 17231/2021 - Primeira Câmara

VITAL DO RÊGO

Ministro Benjamin Zymler.

Adoto como relatório, com os devidos ajustes de forma, a instrução elaborada no âmbito da Secretaria de Recursos (peça 54) , com a qual se manifestou de acordo o corpo gerencial daquela unidade técnica especializada (peça 55) , a seguir transcrita:
INTRODUÇÃO
1.	Trata-se de pedido de reexame (peça 24) interposto pela pensionista Ivêta Maria de Brito Gomes contra o Acórdão 5326/2021-TCU-Primeira Câmara (peça 18) , que teve como relator o Excelentíssimo Senhor Ministro Benjamin Zymler.
1.1. A deliberação recorrida apresenta o seguinte teor:
VISTOS, relatados e discutidos estes autos de pensões militares concedidas pelo Comando do Exército,
ACORDAM os Ministros do Tribunal de Contas da União, reunidos em sessão da Primeira Câmara, diante das razões expostas pelo Relator, com fundamento no art. 71, inciso III, da Constituição Federal e nos arts. 1º, inciso V, 39, inciso II, e 45 da Lei 8.443/1992, em:
9.1. considerar ilegais os atos de pensão de interesse das sras. Ana Maria Lima Fontenelle, Antonieta Rodrigues Vieira, Carli Botelho Falcão, Denise da Costa e Silva Lima, Eliane Paiva Montenegro, Elizabeth Paiva Montenegro, Ivêta Maria de Brito Gomes, Jessica de Mello Dondoni, Luciana Eloy Miranda, Luciana de Mello Dondoni, Mair Lima Facanha, Maria Aliete Lima Mascarenhas de Abreu,  Maria do Socorro Dias de Oliveira, Marta Lima de Andrade, Raimunda da Silva Brazil, Renata Eloy Miranda, Sonia Maria Sampaio Machado e Tereza Marlene Tavora Maia de Paiva, recusando seu registro;
9.2. dispensar o ressarcimento das quantias indevidamente recebidas, em boa-fé, pelas interessadas, consoante o Enunciado 106 da Súmula de Jurisprudência deste Tribunal;
9.3. determinar ao Comando do Exército que:
9.3.1. faça cessar, no prazo de 15 (quinze) dias, contado a partir da ciência desta deliberação, os pagamentos decorrentes dos atos impugnados, sob pena de responsabilidade solidária da autoridade administrativa omissa, consoante disposto nos arts. 71, inciso IX, da Constituição Federal e 262 do Regimento Interno desta Corte;
9.3.2. dê ciência do inteiro teor desta deliberação às sras. Ana Maria Lima Fontenelle, Antonieta Rodrigues Vieira, Carli Botelho Falcão, Denise da Costa e Silva Lima, Eliane Paiva Montenegro, Elizabeth Paiva Montenegro, Ivêta Maria de Brito Gomes, Jessica de Mello Dondoni, Luciana Eloy Miranda, Luciana de Mello Dondoni, Mair Lima Facanha, Maria Aliete Lima Mascarenhas de Abreu,  Maria do Socorro Dias de Oliveira, Marta Lima de Andrade, Raimunda da Silva Brazil, Renata Eloy Miranda, Sonia Maria Sampaio Machado e Tereza Marlene Tavora Maia de Paiva, alertando-as de que o efeito suspensivo proveniente da interposição de eventuais recursos, caso não providos, não as exime da devolução dos valores indevidamente percebidos após a notificação;
9.3.3. envie a esta Corte de Contas, no prazo de 30 (trinta) dias, por cópia, comprovante de que as interessadas tiveram ciência desta deliberação;
9.4. esclarecer à unidade de origem, com supedâneo no art. 262, § 2º, do Regimento Interno, que as concessões consideradas ilegais poderão prosperar mediante a emissão e o encaminhamento a este Tribunal de novos atos concessórios, escoimados das irregularidades apontadas nestes autos.
 (destacamos e sublinhamos) 
HISTÓRICO 
2.	O ato de pensão militar da beneficiária Ivêta Maria de Brito Gomes foi julgado ilegal, uma vez que os proventos contemplam, reflexamente, a vantagem prevista no art. 110, § 1º, da Lei 8.880/1980, atribuída ao instituidor José Maria de Oliveira Lima anos depois de sua reforma original (peça 5) . Além disso, houve a acumulação do benefício militar com proventos de aposentadoria de servidora pública do Estado do Ceará e de pensão do RGPS, contrariando o disposto no art. 29 da Lei 3.765/1960.
2.1.	Irresignada, a pensionista interpôs o presente pedido de reexame (peça 24) , cuja argumentação será abordada mais adiante.
ADMISSIBILIDADE
3.	Reitera-se o exame de admissibilidade realizado pelo Sar/Serur (peças 25 e 26) , que opinou pelo conhecimento do recurso, nos termos do artigo 48 da Lei 8.443/1992, c/c os artigos 285 e 286, parágrafo único, do RI/TCU, suspendendo-se os efeitos dos subitens 9.1, 9.3 e 9.3.1 do Acórdão 5326/2021-TCU-Primeira Câmara, em relação à recorrente. O Excelentíssimo Senhor Ministro Vital do Rêgo, mediante despacho de peça 29, concordou com esta unidade técnica.
EXAME DE MÉRITO
4.    Delimitação
Constitui objeto do presente recurso definir se:
houve observância pelo Tribunal de Contas da União do devido processo legal na apreciação da legalidade, para fins de registro, do ato de concessão de pensão militar à recorrente;
há amparo legal ou judicial para a acumulação da pensão militar com aposentadoria no serviço público estadual e pensão do RGPS; 
é regular a ascensão de nível hierárquico após a reforma, refletida na pensão.
5.	Do devido processo legal para apreciação de ato de concessão sujeito a registro pela Corte de Contas.
5.1.	Aduz a recorrente que o TCU não teria observado o devido processo legal no que se refere à ampla defesa, com base nos seguintes argumentos.
5.2.	O cancelamento da pensão militar ocorreu sem que fosse oportunizada a defesa no âmbito administrativo nem facultado à beneficiária a opção de escolher qual benefício queria manter. 
5.3.	Tamanho é o equívoco cometido pelo TCU, visto que a recorrente não teve sequer o direito de defender-se no procedimento administrativo, restando apenas a esfera recursal para reverter a ilegalidade da decisão.
5.4.	O acórdão recorrido deve ser reformado, haja vista a inegável comprovação da dependência econômico-financeira da peticionante em relação ao falecido companheiro, oportunizando à pensionista a possibilidade de escolha do benefício mais vantajoso.
Análise:
5.5.	Vale lembrar que o ato de pensão militar da beneficiária foi julgado ilegal, uma vez que que os proventos contemplam, reflexamente, a vantagem prevista no art. 110, § 1º, da Lei 8.880/1980, atribuída ao instituidor anos depois de sua reforma original (peça 5) . Também foi apontada a acumulação de três benefícios, ou seja, pensão militar, aposentadoria estadual e pensão do RGPS, contrariando o disposto no art. 29 da Lei 3.765/1960.
5.6.	Verifica-se que o pedido de reexame juntado aos autos em 25/5/2021 (peça 24) foi conhecido mediante despacho de 9/6/2021 (peça 29) , com suspensão dos efeitos dos subitens 9.1, 9.3 e 9.3.1 do Acórdão 5326/2021-TCU-Primeira Câmara, em relação à recorrente, nos termos do art. 48 da Lei 8.443/92, c/c arts. 285 e 286, parágrafo único, do Regimento Interno/TCU, deixando de haver óbice para o restabelecimento do pagamento de proventos até que o recurso seja julgado no mérito.
5.7.	Cabe ressaltar que a atuação desta Corte de Contas, no que tange ao julgamento de atos de pessoal para fins de registro, segue o balizamento estabelecido pelo Supremo Tribunal Federal na Súmula Vinculante 3, que excepciona a apreciação da legalidade do ato de concessão inicial de aposentadoria, reforma e pensão da necessidade de observância do contraditório e ampla defesa.
5.8.	O STF também fixou a seguinte tese de repercussão geral (tema 445) , no bojo no RE 636.553, de relatoria do Ministro Gilmar Mendes:
Em atenção aos princípios da segurança jurídica e da confiança legítima, os Tribunais de Contas estão sujeitos ao prazo de 5 anos para o julgamento da legalidade do ato de concessão inicial de aposentadoria, reforma ou pensão, a contar da chegada do processo à respectiva Corte de Contas. (destacou-se) 
5.9.	Assim, como o ato em reexame, com vigência em 31/5/2015, foi enviado ao TCU em 16/11/2017 (peça 5) e apreciado na Sessão da Primeira Câmara de 30/3/2021 (peça 18) , não há que se falar em decadência administrativa nem em prescrição quinquenal, nem em obrigatoriedade de oitiva prévia da interessada. De igual modo, ficam afastadas as alegadas inobservâncias dos princípios do contraditório, da ampla defesa e do devido processo legal.
5.10.	A atuação do Tribunal de Contas da União deu-se em consonância com a competência estabelecida no art. 71, inciso III, da Carta Magna quanto à apreciação, para fins de registro, da legalidade de ato de concessão de pensão militar, na forma regulamentada pela Lei 8.443/1992 (art. 1º, inciso V) , pelo Regimento Interno (arts. 1º, inciso VIII, 259 e seguintes) e pela Instrução Normativa TCU 78/2018, que dispõe sobre o envio, o processamento e a tramitação de informações alusivas a atos de admissão de pessoal e de concessão de aposentadoria, reforma e pensão, para fins de registro, no âmbito da Corte de Contas, nos termos do art. 71, inciso III, da Constituição Federal.
5.11.	Prevê o art. 260, § 1º, do Regimento Interno que a autoridade administrativa responsável por atos de concessão de pensão submeterá os dados e informações necessários ao respectivo órgão de controle interno, que deverá emitir parecer sobre a legalidade dos atos e torná-los disponível à apreciação do Tribunal, que determinará o registro dos atos que considerar legais e recusará o registro dos atos considerados ilegais.
5.12.	No caso concreto, o ato de interesse da recorrente não poderá ser julgado legal com amparo nas disposições do art. 260, § 4º, do RI/TCU, c/c o art. 6º, § 1º, da Resolução TCU 206/2007, pois está dando ensejo a pagamentos maiores que o devido.
5.13.	Nos termos do art. 262, caput e § 2º, do referido Regimento, uma vez recusado o registro do ato de concessão de pensão pelo TCU, cabe ao órgão de origem a adoção de providências para fazer cessar o pagamento do benefício no prazo de quinze dias, contados da ciência da decisão do Tribunal, bem como emitir novo ato, se for o caso, escoimado da irregularidade verificada.
5.14.	Entende-se que esses procedimentos foram seguidos pela Corte de Contas na negativa de registro do ato de concessão de pensão militar em reexame.
5.15.	Destaca-se que a negativa de registro do ato de pensão militar não foi motivada por falta de comprovação da dependência econômico-financeira da peticionante em relação ao falecido companheiro.
5.16.	No que tange à possibilidade de escolha pela pensionista dos benefícios mais vantajosos, verifica-se que essa questão foi abordada no voto condutor da deliberação recorrida, como segue:
15. Portanto, salvo na hipótese de prévia e efetiva opção, devidamente comprovada, por apenas um dos demais benefícios, não há como prosperar as pensões militares das interessadas.
5.17.	Em decorrência, esclareceu-se à unidade de origem que as concessões consideradas ilegais poderão prosperar mediante a emissão e o encaminhamento ao Tribunal de novos atos concessórios, escoimados das irregularidades apontadas nestes autos, conforme o disposto no art. 262, § 2º, do Regimento Interno.
5.18.	Assim, opina-se pela rejeição das alegações da recorrente.
6.	Da acumulação da pensão militar com aposentadoria no serviço público estadual e pensão do RGPS
6.1.	Defende a recorrente que há amparo legal para a acumulação de três benefícios, com base nos seguintes argumentos.
6.2.	A pensão militar considerada ilegal pela Corte de Contas foi ratificada por provimento judicial, tendo sido naquele âmbito amplamente discutida, inclusive com o necessário direito ao contraditório.
6.3.	Houve o reconhecimento judicial da relação de companheirismo, da dependência econômica e financeira e do direito ao pensionamento, não sendo necessárias maiores delongas acerca desta matéria, posto que não cabe ao TCU discutir ou questionar decisões judiciais.
6.4.	A União Federal participou de todos os atos da referida demanda, vindo a acatar as determinações contidas nas irretocáveis decisões do Processo 0521196-95.2015.4.05.8100, da 13ª Vara Federal da Seção Judiciária do Ceará.
6.5.	O TCU errou ao declarar ilegal a pensão e, ainda mais, ao determinar o seu corte de folha, pois se assim o fizer incorrerá em inegável e execrável desobediência à determinação judicial, passível de apuração em vários âmbitos, com as punições correspondentes.
6.6.	Transcreve ementas de sentenças proferidas pelo STJ no sentido de assegurar a percepção cumulada de pensões de regimes de previdência distintos (REsp 1242108/RS, Rel. Ministro Mauro Campbell Marques, Segunda Turma, julgado em 4/10/2011, DJe 13/10/2011, e AgRg no REsp 640356/RN, Rel. Ministro Celso Limongi (Desembargador Convocado do TJ|/SP) , Sexta Turma, julgado em 16/12/2010, DJe 01/02/2011) .
6.7.	Requer a reforma do acórdão pela inegável comprovação da dependência econômica financeira da peticionante em relação ao falecido companheiro, oportunizando a possibilidade de escolha do benefício mais vantajoso.
Análise:
6.8.	Verifica-se que o instituidor faleceu em 31/5/2015 e, por isso, aplica-se ao presente caso o disposto no art. 29 da Lei 3.765/1960, com a redação dada pela Medida Provisória 2.215-10, de 31/8/2001, que permite à pensionista acumular dois benefícios. 
6.9.	Ocorre que a recorrente percebe a pensão militar, a pensão paga pelo INSS e os proventos de aposentadoria decorrentes de cargo público estadual.
6.10.	A jurisprudência desta Corte de Contas é no sentido de que o benefício do Regime Geral da Previdência Social deve ser considerado para fins de verificação das acumulações asseguradas pelo referido diploma legal. Ao prolatar o Acórdão 3653/2011-TCU-Segunda Câmara, de relatoria do Ministro-Substituto André Luís de Carvalho, o TCU acompanhou precedentes dos Tribunais Regionais Federais, que fixaram o entendimento de que, por se tratar de pensão civil, quer seja previdenciária, quer estatutária, cabe interpretar de maneira restritiva as disposições do mencionado art. 29 da Lei 3.765/1960 acerca da acumulação de benefícios recebidos dos cofres públicos (Apelação Cível 2005.33.000084718 - TRF 1ª Região e Apelação em Mandado de Segurança 70012 - TRF 2ª Região, fl. 23) .
6.11.	O magistério jurisprudencial do Superior Tribunal de Justiça segue nessa mesma linha, em consonância com a ementa do REsp 1434168/RS:
ADMINISTRATIVO E PREVIDENCIÁRIO. FILHA DE MILITAR. ACUMULAÇÃO DE PENSÃO MILITAR COM APOSENTADORIA POR TEMPO DE CONTRIBUIÇÃO AO INSS E PENSÃO POR MORTE DE EX-CÔNJUGE. IMPOSSIBILIDADE. NECESSIDADE DE OPÇÃO POR UM DOS BENEFÍCIOS PREVIDENCIÁRIOS PARA PERCEPÇÃO DA PENSÃO MILITAR. EXEGESE DO ART. 29 DA LEI 3.765/1960, COM REDAÇÃO VIGENTE NA DATA DO ÓBITO DO MILITAR.
1. No caso, a recorrente percebe dois benefícios previdenciários (aposentadoria por tempo de contribuição e pensão por morte do ex-cônjuge) , questionando o ato da administração do Comando da Aeronáutica que lhe exigiu a entrega do comprovante de opção por um dos benefícios previdenciários para deferimento do pedido da reversão da pensão militar por morte de seu genitor (ocorrida em 28/7/1976) , antes percebida por sua falecida genitora.
2. 'Art. 29 É permitida a acumulação: a) de duas pensões militares; b) de uma pensão militar com proventos de disponibilidade, reforma, vencimentos, aposentadoria ou pensão proveniente de um único cargo civil' (Lei 3.765/1960, com redação vigente na data do óbito do militar) .
3. A acumulação de benefícios percebidos dos cofres públicos deve ser interpretada restritivamente, sob pena de ofensa ao princípio da legalidade. Deve, pois, a recorrente renunciar a um dos benefícios previdenciários se quiser perceber a pensão militar.
Recurso especial improvido. (REsp 1434168/RS; Ministro Humberto Martins; 2ª turma; DJe 24/09/2015) 
6.12.	Cabe ressaltar que os julgados do Superior Tribunal de Justiça colacionados pela recorrente não abordaram a questão da acumulação de três benefícios, como é o seu caso, mas somente da possibilidade de percepção cumulada de pensões de regimes de previdência distintos (REsp 1242108/RS, Relator Ministro Mauro Campbell Marques, Segunda Turma, julgado em 4/10/2011, DJe 13/10/2011, e AgRg no REsp 640.356/RN, Relator Ministro Celso Limongi (Desembargador Convocado do TJ/SP) , Sexta Turma, julgado em 16/12/2010, DJe 1/2/2011) .
6.13.	Quanto à ação judicial (Processo 0521126-95.2015.4.05.8100, não 0521196, da 13ª Vara Federal da Seção Judiciária do Ceará) , verifica-se que Ivêta Maria de Brito Gomes figurou como litisconsorte passiva, na condição de ex-convivente detentora de pensão alimentícia e beneficiária legal da pensão instituída pelo ex-militar falecido. 
6.14.	Mostra-se equivocada a alegação da recorrente de que o TCU estaria discutindo ou questionando a decisão da Justiça Federal que reconheceu a relação de companheirismo, a dependência econômica e financeira e o direito ao pensionamento. Não constitui desrespeito à coisa julgada a negativa de registro de ato de concessão de pensão militar que contém ilegalidades não apreciadas na citada ação judicial (acumulação de três benefícios e cálculo dos proventos com base em nível hierárquico maior que o devido) .
6.15.	Nos termos da norma legal de regência, somente é permitido à pensionista acumular dois benefícios, e não três, como ocorre com a interessada, que poderá escolher os dois benefícios mais vantajosos. Esclarecimentos nesse sentido constam do voto e do acórdão recorrido (salvo na hipótese de prévia e efetiva opção, devidamente comprovada, por apenas um dos demais benefícios, não há como prosperar a pensão militar em tela) .
6.16.	Ante o exposto, entende-se que devem ser rejeitadas as alegações da recorrente.
7.	Da ascensão de nível hierárquico após a reforma, refletida na pensão
7.1.	Defende a pensionista a regularidade do cálculo de seus proventos, considerando-se a ascensão de nível hierárquico do militar após a reforma, com base nos seguintes argumentos.
7.2.	A redução da base de cálculo de General do Exército para General de Divisão não guarda qualquer legalidade. 
7.3.	O enquadramento como General do Exército já estava perfectibilizado há anos, integrando o patrimônio do então beneficiário, não havendo, portanto, cabimento para tal redução. 
7.4.	O que se tem com o acórdão do TCU é uma série de irregularidades e desrespeito aos fundamentos legais que embasaram a concessão dos benefícios da recorrente, razão pela qual a decisão não merece prosperar.
Análise
7.5.	No que se refere a ato jurídico perfeito, vale lembrar que a jurisprudência do Supremo Tribunal Federal é no sentido de classificar como ato complexo a concessão de aposentadoria, reforma ou pensão, consoante os seguintes julgados (RMS 3881/SP, MS 19875/DF, RE 195861/ES e MS 23665/DF) .
7.6.	Assim, sendo o ato de pensão complexo, este somente passa a estar plenamente formado (perfeito) , válido (aferição da legalidade com reflexo de definitividade perante a Administração) e eficaz (plenamente oponível a terceiros, deixando de apresentar executoriedade provisória) quando recebe o registro pela Corte de Contas. Tal entendimento decorre do disposto no inciso III do art. 71 da Constituição Federal, que estabelece que compete ao Tribunal de Contas da União apreciar, para fins de registro, a legalidade dos atos de admissão, assim como a concessão de aposentadoria, reforma ou pensão.
7.7.	Nessa perspectiva, impõe-se reconhecer que referido ato possui natureza precária (cf., e.g., Acórdão 2482/2007-TCU-Primeira Câmara, Relator Augusto Nardes) , razão pela qual, até que haja o efetivo julgamento e o consequente registro pela Corte de Contas, não há que se falar em  ato jurídico perfeito, tendo em vista a ausência de aperfeiçoamento e definitividade do ato.
7.8.	A propósito do tema, colaciona-se entendimento esposado pela Corte Constitucional ao decidir no âmbito do RE 195861/ES:
APOSENTADORIA. ATO ADMINISTRATIVO DO CONSELHO DA MAGISTRATURA. NATUREZA. COISA JULGADA ADMINISTRATIVA. INEXISTÊNCIA. O ato de aposentadoria exsurge complexo, somente se aperfeiçoando com o registro perante a Corte de Contas. Insubsistência da decisão judicial na qual assentada, como óbice ao exame da legalidade, a coisa julgada administrativa. (grifos acrescidos) 
7.9.	No caso em apreço, não houve o respectivo registro em razão da constatação de ilegalidade no ato, o que afasta, por si só, a presunção de legitimidade do ato administrativo que concedeu o benefício à recorrente, não havendo, assim, que se falar em violação da segurança jurídica ou de proteção da confiança. 
7.10.	Relativamente à base de cálculo dos proventos da pensionista militar, cabe ressaltar que o instituidor foi reformado, por impedimento de idade, no posto de Coronel, sendo os proventos fixados com base no posto de General de Divisão. No entanto, no ato de pensão, constou o posto de General do Exército, com a fundamentação de que a concessão de reforma se deu por incapacidade definitiva (peça 5) .
7.11.	Ocorre que a ascensão de um posto, em razão de incapacidade, deu-se após a inativação, quando o militar já se encontrava reformado por impedimento de idade, não havendo amparo legal para essa promoção nem seus reflexos financeiros nos proventos pagos à recorrente.
7.12.	Como destacou o relator da deliberação recorrida, o art. 110, §§ 1º e 2º, da Lei 6.880/1980 concedeu o direito de serem inativados em grau hierárquico superior, no caso de invalidez permanente, apenas aos militares da reserva e da ativa, ou seja:
Art. 110. O militar da ativa ou da reserva remunerada, julgado incapaz definitivamente por um dos motivos constantes dos incisos I e II do art. 108, será reformado com a remuneração calculada com base no soldo correspondente ao grau hierárquico imediato ao que possuir ou que possuía na ativa, respectivamente. 
§ 1º Aplica-se o disposto neste artigo aos casos previstos nos itens III, IV e V do artigo 108, quando, verificada a incapacidade definitiva, for o militar considerado inválido, isto é, impossibilitado total e permanentemente para qualquer trabalho. 
§ 2º Considera-se, para efeito deste artigo, grau hierárquico imediato:
a) o de Primeiro-Tenente, para Guarda-Marinha, Aspirante-a-Oficial e Suboficial ou Subtenente;
b) o de Segundo-Tenente, para Primeiro-Sargento, Segundo-Sargento e Terceiro-Sargento; e
c) o de Terceiro-Sargento, para Cabo e demais praças constantes do Quadro a que se refere o artigo 16.
 (grifamos) 
7.13.	A ausência de previsão legal para extensão da vantagem prevista no art. 110 da Lei 6.880/1980 a militares já reformados, com o acréscimo de dois postos no cálculo dos proventos, já foi abordada anteriormente por esta Corte de Contas (Acórdão 2225/2019-TCU-Plenário, de relatoria do Ministro Benjamin Zymler) .
7.14.	Ademais, a concessão em cascata do benefício previsto no art. 110 da Lei 6.880/1980 é rejeitada pela jurisprudência do STJ, mesmo na hipótese de a moléstia incapacitante ter sido adquirida com o militar ainda na reserva remunerada. O beneficiário da vantagem do art. 50, inciso II, da Lei 6.880/1980 (inatividade com proventos calculados sobre o posto hierárquico imediato) não faz jus a nova melhoria de proventos com fundamento § 1º desse dispositivo legal (AgRg nos EDcl no Recurso Especial 966.142/RJ, Rel. Min. Marco Aurélio Bellizze, Quinta Turma, julgado em 26/2/2013, DJe de 5/3/2013, e (REsp. 169.804/DF, Rel. Min. Edson Vidigal DJU 23/11/1998) . 
7.15.	Dessa forma, entende-se que não merecem prosperar as alegações da recorrente.
CONCLUSÃO
8.	Da análise de mérito, conclui-se que:
o Tribunal de Contas da União observou o devido processo legal na apreciação da legalidade, para fins de registro, do ato de concessão de pensão militar à recorrente, em especial o balizamento estabelecido pelo Supremo Tribunal Federal na Súmula Vinculante 3, a tese de repercussão geral (tema 445) fixada no RE 636.553 e o que dispõem o art. 71, inciso III, da Carta Magna, a Lei 8.443/1992, o seu Regimento Interno e a Instrução Normativa TCU 78/2018;
não há amparo legal ou judicial para a acumulação da pensão militar com aposentadoria no serviço público estadual e pensão do RGPS;
é irregular a ascensão de nível hierárquico após a reforma, com o acréscimo de dois postos no cálculo dos proventos da pensão militar.
8.1.	Por conseguinte, deve-se negar provimento ao presente recurso.
PROPOSTA DE ENCAMINHAMENTO
9.	Ante o exposto, submetem-se os autos à consideração superior, propondo-se, com fundamento no art. 48 da Lei 8.443/1992:
conhecer do recurso e, no mérito, negar-lhe provimento; 
informar à recorrente e demais interessados do acórdão a ser proferido, destacando que o relatório e o voto que o fundamentam podem ser acessados por meio do endereço eletrônico www.tcu.gov.br/acordaos.
2.	O Ministério Público junto ao TCU, representado nos autos pelo Procurador Dr. Rodrigo Medeiros de Lima, manifestou-se de acordo com a proposição da unidade técnica (peça 56) .
É o Relatório.

Wilson de Noroes Milfont Neto (OAB/CE 15.248) e outros.

Procurador Rodrigo Medeiros de Lima.

PENSÃO MILITAR. ART. 110 DA LEI 6.880/1980. ASCENSÃO IRREGULAR DE NÍVEL HIERÁRQUICO APÓS A REFORMA, REFLETIDA NA PENSÃO. ACUMULAÇÃO DE MAIS DE DOIS BENEFÍCIOS CUSTEADOS PELOS COFRES PÚBLICOS, EM DESCONFORMIDADE COM O DISPOSTO NO ART. 29 DA LEI 3.765/1960. ILEGALIDADE. PEDIDO DE REEXAME. CONHECIMENTO. INSUFICIÊNCIA DAS ALEGAÇÕES RECURSAIS PARA DESCONSTITUIR O ACÓRDÃO RECORRIDO. NEGATIVA DE PROVIMENTO.

PENSÃO MILITAR (PMIL)

Secretaria de Recursos (Serur).

Aprecia-se, nesta oportunidade, pedido de reexame interposto pela Sra. Ivêta Maria de Brito Gomes em face do Acórdão 5326/2021-TCU-Primeira Câmara, por meio do qual esta Corte de Contas considerou ilegal o ato de concessão de pensão militar emitido em favor da recorrente. 
Isso porque o instituidor da pensão militar em questão, o Sr. José Maria de Oliveira Lima, foi reformado inicialmente por idade e, posteriormente, novamente reformado, desta feita por incapacidade/invalidez, situação que lhe proporcionou majoração indevida de proventos em um posto acima, sem que exista autorização legal para tanto, consoante o entendimento firmado pelo Acórdão 2225/2019-TCU-Plenário. A referida irregularidade foi comunicada para a pensão instituída em favor da recorrente. Além disso, fundamentou a negativa de registro o fato de a recorrente acumular a pensão militar com outros dois benefícios previdenciários, em desacordo com o art. 29 da Lei 3.765/1960.
Em síntese, a recorrente argumenta em suas razões (peça 24) que: (i) não houve observância pelo Tribunal de Contas da União do devido processo legal na apreciação da legalidade, para fins de registro, do ato de concessão de pensão militar à recorrente; (ii) sustenta que há amparo legal ou judicial para a acumulação da pensão militar com aposentadoria no serviço público estadual e pensão do RGPS; (iii) assevera que é regular a ascensão de nível hierárquico após a reforma, refletida na pensão.
A Secretaria de Recursos do Tribunal (Serur) propõe o conhecimento do apelo e, no mérito, a negativa de provimento. Em síntese, a unidade técnica concluiu que:  (i) o TCU observou o devido processo legal na apreciação, para fins de registro, do ato de concessão de pensão militar à recorrente, em especial o balizamento estabelecido pelo Supremo Tribunal Federal na Súmula Vinculante 3, a tese de repercussão geral (tema 445) fixada no RE 636.553 e o que dispõem o art. 71, inciso III, da Carta Magna, a Lei 8.443/1992, o seu Regimento Interno e a Instrução Normativa TCU 78/2018; (ii) não há amparo legal ou judicial para a acumulação da pensão militar com aposentadoria no serviço público estadual e pensão do RGPS; e (iii) é irregular a ascensão de nível hierárquico após a reforma, com o acréscimo de dois postos no cálculo dos proventos da pensão militar.
O Ministério Público junto ao Tribunal (MPTCU) , em sua manifestação regimental, acompanhou a proposta da unidade técnica.
II
Quanto à admissibilidade, ratifico o entendimento já externado no despacho de peça 29, no sentido de que o recurso seja conhecido, uma vez preenchidos os requisitos que regem a espécie.
No tocante ao mérito do apelo, registro minha concordância integral com a proposta alvitrada pela Secretaria de Recursos, aquiescida pela manifestação do MPTCU, de forma que adoto como minhas razões de decidir os pareceres precedentes por seus próprios fundamentos, sem prejuízo de tecer os breves comentários que se seguem.
De início, rememoro que o instituidor, o Sr. José Maria de Oliveira Lima, ocupante, na ativa, do posto de coronel, foi transferido para a reserva remunerada em 27/5/1983, quando contava 50 anos de idade e 32 anos e 2 meses de serviço. Desde então, por ter mais de trinta anos de serviço ativo, passou a receber seus proventos calculados com base no soldo de general de brigada, com fulcro na regra prevista na redação primitiva do art. 50, inciso II, da Lei 6.880/1980. Mais tarde, em 14/4/1997, o instituidor foi reformado por impedimento de idade, mantendo os proventos com base no soldo de general de brigada. O ato referente à reforma inicial (Sisac 10003371-07-2003-001531-2) foi apreciado pela legalidade nos autos do TC Processo 019.281/2005-5 (Acórdão 165/2006-TCU-Segunda Câmara) .  
Observo que o ato de alteração de reforma que culminou na segunda majoração nos proventos do instituidor (Sisac 10003371-07-2003-001532-0) , tendo como fundamento "a incapacidade definitiva", foi apreciado pela legalidade pelo TCU nos autos do TC Processo 010.982/2006-8 (Acórdão 2740/2011-TCU-Segunda Câmara) . Ocorre, entretanto, que os atos de concessão de reforma e pensão militar, embora tenham correlação, são atos complexos independentes, de tal sorte que uma eventual irregularidade que não tenha sido analisada em um ato de reforma apreciado pela legalidade pode ser reavaliada em um ato de pensão militar. Este é exatamente o caso em questão, uma vez que no ato de pensão militar foi identificada irregularidade que impede o seu registro.
Sobre a irregularidade que constou da pensão militar emitida em favor da recorrente, observo que, a partir do Acórdão 2225/2019-TCU-Plenário, proferido na sessão de 18/9/2019, o Plenário desta Corte de Contas passou a seguir o entendimento que há muito tempo se encontrava cristalizado no âmbito do Superior Tribunal de Justiça (STJ) , a exemplo do decidido no RE 1.340.075, cuja ementa, por oportuna, transcrevo a seguir:
ADMINISTRATIVO. MILITAR. REFORMA. ALTERAÇÃO DE BENEFÍCIO. INCAPACIDADE SUPERVENIENTE. ART. 110, § 1º C/C ART. 108, V, DA LEI 6.880/80. MILITARES DA ATIVA OU RESERVA REMUNERADA. RESTRIÇÃO. MILITAR JÁ REFORMADO. IMPOSSIBILIDADE. 1. A reforma do militar com a remuneração calculada com base no soldo correspondente ao grau hierárquico imediato ao que possuir ou que possuía na ativa, nos termos do art. 110, § 1º c/c o art. 108, V, da Lei 6.880/80, restringe-se aos militares da ativa ou reserva remunerada, na exata disposição do caput do art. 110, não sendo possível a concessão de tal benesse àqueles militares já reformados. 2. Recurso especial não provido. (destaque acrescido) 
 (REsp 1.340.075/CE, Rel. Min. Castro Meira, Segunda Turma, julgado em 9/4/2013, DJe de 15/4/2013) 
Verifico que o novo entendimento firmado a partir do Acórdão 2225/2019-TCU-Plenário tem sido aplicado para atos apreciados pelo TCU após a prolação do referido decisum, em estrita observância ao princípio da segurança jurídica. Com isso, o cálculo dos proventos da pensão militar emitida em favor da recorrente, que levou em consideração a alteração promovida na reforma do instituidor para agregar, como referência para os proventos, mais um grau hierárquico acima daquele que já era percebido pelo Sr. José Maria de Oliveira Lima na reforma, não encontra respaldo legal.
No que diz respeito à acumulação de benefícios previdenciários pela recorrente, identifico que são os seguintes (i) a pensão militar em análise; (ii) pensão por morte previdenciária vinculada ao INSS - benefício: 0842314865; (iii) aposentadoria, como servidora do Estado do Ceará, decorrente do cargo de agente de administração vinculado à Secretaria de Saúde do Estado; e (iv) pensão previdenciária oriunda da Fundação Universidade Estadual do Ceará. Nessa situação, convém observar que há mácula expressa aos comandos previstos no art. 29, inciso II, da Lei 3.765/1960 (Lei de Pensões Militares) , in verbis:
Art. 29. É permitida a acumulação:
I - de uma pensão militar com proventos de disponibilidade, reforma, vencimentos ou aposentadoria;
II - de uma pensão militar com a de outro regime, observado o disposto no art. 37, inciso XI, da Constituição Federal.
Quanto à ação judicial mencionada pela recorrente (Processo 0521126-95.2015.4.05.8100, não 0521196, da 13ª Vara Federal da Seção Judiciária do Ceará) , verifico que a Sra. Ivêta Maria de Brito Gomes figurou como litisconsorte passiva, na condição de ex-convivente detentora de pensão alimentícia e beneficiária legal da pensão instituída pelo ex-militar falecido. Destaco que o TCU não está discutindo a decisão da Justiça Federal que reconheceu a união estável entre a recorrente e o instituidor, nem a dependência econômica e financeira e nem o direito à pensão. Contudo, o que aflora no caso em questão e cabe ao TCU analisar é a impossibilidade de percepção de mais de dois benefícios oriundos dos cofres públicos, fato que não afronta nem de longe a sobredita decisão judicial mencionada pela recorrente.
Por fim, quanto à suposta afronta ao devido processo legal, destaco que o TCU, no exercício da competência prevista no art. 71, inciso III, da CF/1988, segue a jurisprudência do Supremo Tribunal Federal, reafirmada a partir do julgamento do RE 636.553, que excepciona a apreciação da legalidade do ato de concessão inicial de aposentadoria, reforma e pensão da necessidade de observância do contraditório e ampla defesa. Nesse sentido, destaco trecho da decisão proferida pelo STF, na Sessão Virtual ocorrida no período compreendido entre 27/11/2020 e 4/12/2020:
Quanto a esse ponto, a decisão ora embargada não alterou a jurisprudência há muito firmada, segundo a qual a concessão de aposentadoria ou pensão constitui ato administrativo complexo. E, por constituir exercício da competência constitucional, a apreciação desse ato segue a ocorrer sem a participação dos interessados - portanto, sem a observância do contraditório e da ampla defesa.
Em conclusão, não há, nas razões recursais apresentadas, argumentos capazes de alterar a decisão recorrida.
	Ante o exposto, voto para que seja adotada a minuta de acórdão que ora trago ao exame deste Colegiado.
TCU, Sala das Sessões Ministro Luciano Brandão Alves de Souza, em 24 de agosto de 2021.
Ministro VITAL DO RÊGO 
Relator